【裁判字號】    94,訴,491
【裁判日期】    950427
【裁判案由】    返還無權占有土地等
【裁判全文】
臺灣板橋地方法院民事判決               94年度訴字第491號
原      告  達力實業股份有限公司
法定代理人  陳隆吉
訴訟代理人  莊柏林律師
被      告  呂岳雲
訴訟代理人  盧立仁律師
            陳益盛律師
被      告  張意明
            曾仁德
            蕭曙球
            鄭維宏即求利小吃店
上列四人共
同訴訟代理
人          劉添錫律師
上列當事人間請求返還無權占有土地等事件，經本院於民國95年
4 月13日言詞辯論終結，判決如下：
    主      文
原告之訴及假執行之聲請均駁回。
訴訟費用由被告負擔。
    事實及理由
一、原告主張：坐落台北縣土城市○○○段○○○○段000 ○00
    地號土地，為原告公司與訴外人呂錫源所共有，持分各7942
    分之3971（下稱系爭土地）。而坐落系爭土地上，尚未蓋建
    完成之地下室等建物（下稱系爭建物）則係由原告公司原始
    建築取得，此由80年4 月22日起在系爭土地上之建造執照（
    79土建字第1518號）即變更起造人為偉峰公司陳啟福、原告
    公司陳吉隆，且建造執照背面註明「1.基地不變，建物配置
    變更。2.地下層避難室小部分變更」等語，其上並載明80年
    8 月31日開工放樣，即知系爭建物即地下室之蓋建係原告於
    79年3 月12日簽訂系爭土地買賣契約暨起造人變更名義後，
    始行動工蓋建，原告因原始建築而取得所有權，不因未辦保
    存登記而否認效力，故系爭建物與被告呂岳雲等57人在系爭
    土地隔壁之同小段146 之83地號土地上蓋建之12樓房屋無關
    ，二者建造執照亦不相同。又系爭土地係屬斜坡地，而系爭
    建物即地下室係蓋在斜坡壁上，縱認尚未屬獨立建物，亦屬
    動產因附合而為系爭土地之一部分，依民法第811 條規定，
    原告亦因附合而取得系爭建物之所有權，當然得以主張行使
    所有權。詎被告呂岳雲竟將系爭建物中如附圖A 、B 所示部
    分，無權處分出租予被告張意明，其2 人就A 、B 部分係共
    同無權占有人，被告呂岳雲又於89年4 月1 日將如附圖C 所
    示部分無權處分出租予被告曾仁德，被告曾仁德再出租蕭曙
    球、鄭維宏經營求利小吃店，且被告鄭維宏既將求利小吃店
    設在如附圖所示C 部分，即屬與被告曾仁德共同占有，原告
    自得本於所有權人之地位，依民法第767 條規定請求排除，
    並按土地法第97條、第105 條規定，請求自89年4 月1 日起
    之不當得利及損害賠償等語。並聲明：(一)被告張意明、呂岳
    雲應將坐落台北縣土城市○○○段○○○○段000 ○00號地
    暨該地上即台北縣土城市○○○路000 ○0 號建物如附圖A
    所示面積384 平方公尺共同交還原告及共有人。並應自89年
    4 月1 日起至交還如附圖A 所示土地暨建物日止，按年連帶
    給付原告新台幣（下同）153,600 元。(二)被告呂岳雲、張意
    明應將聲明第一項所示土地暨該地上即台北縣土城市○○○
    路000 ○0 號建物如附圖B 所示面積128 平方公尺共同交還
    原告及共有人。並應自89年4 月1 日起至交還如附圖B 所示
    土地暨建物日止，按年連帶給付原告51,200元。(三)被告曾仁
    德、蕭曙球、鄭維宏即求利小吃店應將聲明第一項所示土地
    暨該地上即台北縣土城市○○○路000 ○0 號建物如附圖C
    所示面積108 平方公尺共同交還原告及共有人。並應自89年
    4 月1 日起至交還如附圖C 所示土地暨建物日止，按年連帶
    給付原告43,200元。(四)原告願供擔保，請准宣告假執行。
二、被告則各以下列陳詞置辯，並均聲明：原告之訴駁回。如受
    不利判決，願供擔保請准宣告免為假執行。
    (甲)被告呂岳雲部分：
      (一)被告呂岳雲為系爭建物之所有權人，原告非系爭建物之
        所有權人：
        1.原告於79年3 月12日係向訴外人康德焜、陳啟福買受
          系爭土地二分之一持分，並未買受地上建物，原告自
          非坐落該土地上之系爭建物所有權人，此觀原告提出
          之買賣契約即明。
        2.依台北縣政府建設局70年建字第22號建造執照所示，
          建築地號雖列○○○段○○○○段000 ○0 地號，此
          實係因系爭146 之99地號土地原因146 之1 地號土地
          分割而出，於年當時仍編為146 之1 地號，有地籍謄
          本可證。
        3.訴外人偉峰建設股份有限公司（下稱偉峰公司）欲開
          發大安寮段石壁寮小段146 之83地號建築A 棟建物及
          1 46之99地號土巷建築B 棟建物，而依上開建造執照
          起造人欄所示，「呂岳雲等57人」為起造人。又依建
          造執照背面之建物勘驗紀錄表欄所示，地下室已於72
          年6 月11日勘驗，勘驗結果：「B 棟（邀月樓）配筋
          」，即早於建築A 棟之時，已將B 棟建物之部分地下
          室一併先建築完成。反之，原告所稱原告公司為起造
          人之建照，即79土建字第1518號建照則根本沒有建物
          存在。系爭建物既早於79土建字第1518號建照之前即
          已存在，自不可能係原告依79土建字第1518號建照建
          築之建物。
        4.鈞院92年度自字第20號刑事判決已認定系爭建物之建
          造執照為被告所主張之70建字第22號，而非原告主張
          之79土建字第1518號建造執照。因79土建字第1518號
          建造執照僅於80年8 月間完成安全圍籬及開工放樣階
          段即停工迄今，故系爭建物之起造人及所有權人應為
          被告，並非原告。
      (二)被告有權占有系爭土地：
        被告為如附圖所示A 、B 、C 建物之起造人，於70年間
        即取得建造執照，後並於79年7 月30日取得使用執照，
        原告則係於79年8 月15日將系爭土地二分之一持分，以
        買賣為原因完成過戶登記。被告取得系爭建物所有權在
        先，原告於買受土地時即明知已有被告之建物，依最高
        法院48年度台上字第1457號、63年度台上字第766 號判
        例意旨，得類推適用民法第876 條法定地上權之規定，
        並可認被告有權繼續使用基地而成立租賃關係，故被告
        就系爭土地自為有權占有，原告主張被告無權占有云云
        ，自非可取。
      (三)被告依法就系爭土地有法定地上權，系爭建物占有系爭
        土地並非無權占有，且原告自始至終均未與被告協議並
        討論租金事宜，即逕行提起本案訴訟，率然指稱被告無
        權占有系爭土地而請求返還土地及請求損害賠償暨不當
        得利，依民法第876 條規定，原告返還土地及損害賠償
        、不當得利之請求即無理由。
    (乙)被告張意明、曾仁德、蕭曙球、鄭維宏即求利小吃店部分
      ：
      (一)被告蕭曙球否認占有土城市○○○路000 ○0 號地下2
        樓即如附圖所示C 部分：
        被告蕭曙球為同案被告曾仁德之配偶，曾仁德曾以蕭曙
        球為求利小吃店之登記名義人，實際上，求利小吃店由
        曾仁德經營，現求利小吃店登記名義人已改為鄭維宏。
      (二)被告鄭維宏即求利小吃店否認占有土城市○○○路000
        ○0 號地下2 樓即如附圖所示C 部分：
        被告鄭維宏只是登記名義人，求利小吃店係曾仁德在經
        營。
      (三)被告張意明、曾仁德否認無權占有：
        1.查被告呂岳雲等57人於70年9 月7 日以坐落台北縣土
          城市○○○段○○○○段000 ○0 地號土地，興建地
          下2 層、地上12層集合住宅，向台北縣政府工務局申
          請70建字第22號建造執照，該建築執照之起造人為呂
          岳雲等57 人 ，當然為呂岳雲等人所有。被告張意明
          及曾仁德分別向呂岳雲承租，當屬有權使用，且鈞院
          92年自字第21、101 號刑事判決亦認定「曾仁德、張
          意明現占用於系爭土地上未完工之地下2 層水泥建物
          ，應屬偉峰公司之前批建築案件即台北縣政府建設局
          70建字第22號建造執照案所起造無誤」。
        2.台北縣政府核發之79建1518號建造執照，係興建地下
          1 層、地上12層之建物，而系爭建物乃係地下2 層之
          建物，足徵系爭建物非屬79建1518號建造執照之建物
          。
        3.系爭建物為未辦保存登記之建物，僅能依起造人名義
          認定所有權之歸屬，系爭建物既為呂岳雲等57人共同
          起造，自為呂岳雲等57人所共有。故被告張意明向呂
          岳雲合法承租台北縣土城市○○○路000 ○0 號地下
          2 樓即如附表所示A 、B 部分，開設財神廟；被告曾
          仁德向呂岳雲合法承租台北縣土城市○○○路000 ○
          0 號地下2 樓即如附表所示C 部分，經營求利小吃店
          ，均有正當使用權源。
三、兩造不爭執之事實：
    (一)原告為台北縣土城市○○○段○○○○段000000地號土地
      共有人之一，權利範圍為7942分之3971。
    (二)坐落上開土地上之系爭建物如附圖A （面積384 平方公尺
      ）、B 所示（面積128 平方公尺），現為被告張意明占有
      使用。
    (三)坐落上開土地上之系爭建物如附圖C 所示（面積108 平方
      公尺），現為求利小吃店營業所在地。
四、本件經依民事訴訟法第271 條之1 準用同法第270 條之1 第
    1 項第3 款規定，整理並協議簡化爭點後，兩造同意本件爭
    點如下：(一)原告是否為附圖所示A 、B 、C 建物之所有權人
    ？(二)各被告占有使用系爭建物及土地，有無合法權源？(三)被
    告蕭曙球、鄭維宏是否占有使用如附圖C 所示建物？茲審究
    如次：
    (一)關於「原告是否為附圖所示A 、B 、C 建物之所有權人」
      之爭點部分：
      查原告主張其為系爭建物所有權人，無非以系爭建物係其
      依79土建字第1518號建照建築之建物，因原始建築而取得
      所有權，以及系爭建物蓋建在斜坡壁上，因附合而為系爭
      土地一部分，依民法第811 條規定亦由其取得所有權為論
      據。惟查：
      (1)民法第811 條係規定「動產」因附合而為不動產之重要
        成分時，由不動產所有人取得動產所有權，此觀該條規
        定即明。而本件系爭建物則係依原核准建造執照蓋建之
        地地下2 層之鋼筋水泥建物，雖未辦保存登記，但在客
        觀上足以遮風避雨，為原告自陳在卷（見本院卷第74頁
        ），且系爭建物如附圖所示A 、B 、C 部分，現分別供
        做財神廟及求利小吃店使用，亦經本院赴現場勘驗屬實
        ，有勘驗時拍攝之現場照片7 幀在卷可稽。系爭建物既
        定著於土地之上，具有覆蓋牆垣，足以蔽風雨，且可達
        經濟上使用之目的，自符合民法第66條定著物之要件而
        屬不動產，至為明確。是以，在系爭建物為不動產之情
        況下，自無民法第811 條之適用，原告主張其依民法第
        811 條規定而取得系爭建物所有權，顯屬無據。
      (2)原告雖另主張系爭建物係其依79土建字第1518號建造執
        照所蓋建，其因原始建築而取得所有權，然而：
        1.系爭建物坐落之台北縣土城市○○○段○○○○段00
          0 ○00地號土地，係於79年6 月27日自同地段146 之
          83地號土地分割而出，並由土地所有權人陳啟福、康
          德焜於79年8 月15日以買賣為原因，將所有權之權利
          範圍7942分之3971移轉登記予原告，現由原告與訴外
          人呂錫源所共有；至同地段146 之83地號土地則係於
          72年6 月7 日分割自同地段164 之1 地號土地，並於
          77年12月10日由陳啟福、康德焜取得所有權等情，有
          上開146 之99及146 之83地號土地登記謄本在卷為憑
          ，並經調取本院92年自字第20號被告曾仁德等被訴竊
          佔案件刑事卷宗，核閱其內台北縣板橋地政事務所92
          年4 月16日北縣板地登字第0000000000號函附之系爭
          土地人工登記謄本、土地登記申請書無誤。
        2.又同地段146 之1 地號土地原由被告呂岳雲等57人任
          起造人，申請在上開土地上建築地上12層、地下2 層
          之集合住宅2 座，經領有台北縣政府建設局核發之70
          建字第22號建造執照在案。嗣後除起造人變更為偉峰
          公司（當時負責人為被告呂岳雲）外，並於B 棟建築
          完成地下室階段時，申請變更設計，刪除B 棟部分之
          建築計劃，而僅就A 棟完成地上12層、地下2 層之建
          築，並領有台北縣政府工務局79土使字第947 號使用
          執照。至原B 棟所在基地，則於79年6 月7 日辦理分
          割，自同地段146 之83地號土地分割為146 之99地號
          土地，由偉峰公司（當時負責人仍為呂岳雲）再任起
          造人，並檢附土地所有權人康德焜、陳啟福及原告公
          司出具之土地使用同意書，申請建築地上12層、地下
          1 層之鄉村住宅1 座，經台北縣政府工務局於79年11
          月29日核發79土建字第1518號建造執照，嗣再於80年
          4 月22日變更起造人為偉峰公司（負責人陳啟福）及
          原告公司，惟斯時尚未動工，且該建築工程於80 年8
          月29日完成安全圍籬勘驗、翌日完成開工放樣勘驗後
          即未再進行等情，有卷附70建字第22號及79土建字第
          1518號建造執照、79土使字第947 號使用執照影本各
          1 份為證，並經本院向台北縣政府調取上開建築執照
          及使用執照案卷查明屬實。
        3.此外，被告呂岳雲前於本院92年自字第20號被告曾仁
          德等被訴竊佔案件審理時曾以證人身份到場證稱：「
          （問：偉峰公司是否在79年間在土城大安寮段要蓋大
          樓？）是，我70年就在那邊開發，到77年時，本來預
          計蓋2 棟大樓，同時進行，進行前後不一，甲棟（按
          應係建造執照上所載之A 棟）在79年就蓋好，乙棟（
          按應係建造執照上所載之B 棟）蓋到地下2 層、地上
          1 層時，我將乙棟的地上1 樓及地下1 樓打掉，剩下
          地下2 樓，又重新以我名義申請執照，就是79年這張
          新的建照，這時陳啟福加入我們公司股東，選為董事
          長，他找達力公司（按即原告公司），說要共同開發
          ，起造人及土地二分之一轉給達力公司，起造人變更
          為達力公司我知道，但土地買賣及過戶給達力公司我
          不知道，原來70年時起造人是我個人名義，後來在79
          年變成偉峰公司名義，後來陳啟福加入公司時，負責
          人變更為陳啟福，起造人變成偉峰公司及達力公司」
          、「（問：在陳啟福擔任偉峰公司負責人時，大樓蓋
          至何處？）就是我原來蓋好的進度，也就是只有地下
          2 樓部分，之後就沒有再蓋了」、「（問：地下2 樓
          部分資金何人出資？）是我出資的，因那時起造人還
          是個人」等語，亦經本院調取上開刑事案卷宗核閱無
          訛，且與前開本院調取之建造執照及使用執照案卷所
          附相關資料相符。
        4.基於以上所述，並參酌79土建字第1518號建造執照背
          面註記可知，原告於80年4 月22日變更為起造人時，
          該工程尚未動工，嗣於80年8 月29日完成安全圍籬勘
          驗、翌日完成開工放樣勘驗，其後即未再有任何工程
          進度之記載，且該建照核准之建築物為地上12層、地
          下1 層之建物，並無地下2 層，而系爭建物卻屬未完
          工之地下2 層鋼筋水泥建物等情，由此足認系爭建物
          應係依70年建字第22號建造執照蓋建之未完成建物，
          原告主張係依79土使建字第1518號建造執照蓋建，洵
          屬無據，要無可採。
        5.系爭建物既係依70年建字第22號建造執照蓋建之未完
          成建物，核即為上開建照所載之B 棟建物，而B 棟之
          地下室配筋係於起造人變更為偉峰公司前之72年6 月
          11日即勘驗完成，業經於70年建字第22號建照背面註
          記明確，是系爭建物應屬原始起造人即被告呂岳雲等
          57人所有，自堪認定。原告主張其因原始建築而取得
          系爭建物之所有權，要屬無據，難予採信。
    (二)關於「各被告占有使用系爭建物及土地，有無合法權源」
      之爭點部分：
      (1)按最高法院48年台上字第1457號判例謂：「土地與房屋
        為各別之不動產，各得單獨為交易之標的，且房屋性質
        上不能與土地使用權分離而存在，亦即使用房屋必須使
        用該屋之基地，故土地及房屋同屬一人，而將土地及房
        屋分開同時或先後出賣，其間雖無地上權設定，然除有
        特別情事外，均應推斷土地承買人默許房屋承買人繼續
        使用土地」；最高法院73年度第5 次民事庭會議決議亦
        謂：「土地與房屋同屬一人，而將土地及房屋分開同時
        或先後出賣時，依本院48年台上字第1457號判例，應推
        斷土地承買人默許房屋承買人繼續使用土地，參照該判
        例之原判決全部裁判意旨，係認為使用土地之房屋所有
        人對土地所有人應支付相當之代價，則其法律關係之性
        質，當屬租賃。至其租金數額，如當事人間不能協議決
        定，當事訴請法院裁判。其因再轉讓而承受土地所有權
        之人，應有民法第425 條之適用，其再因轉讓而繼受房
        屋所有權之人，則除有反對之特約外，應推斷土地所有
        人對之默許其繼續承租，故不問其後為轉讓土地或轉讓
        房屋，其土地所有權之承受人對房屋所有人或房屋所有
        權之承受人對土地所有人，均繼續其原來之法律關係」
        ，且上開最高法院判例意旨已增列為民法第425 條之1
        之內容，於88年4 月21日由總統令增訂公布，並經民法
        債篇施行法明定自89年5 月5 日施行，該新增條文規定
        雖未經民法債篇施行法明定具有溯及效力，惟發生於上
        開增訂法條生效施行前之房屋及土地轉讓事實，倘與上
        開實務見解內容相符，仍得援用上開實務見解及法理，
        自屬當然。
      (2)查系爭建物本係連同已完工之地上12層、地下2 層A 棟
        建物（即領有台北縣政府工務局79土使字第947 號使用
        執照之建物）合併開發，由地主王財貴、黃迎福等人提
        供土地，偉峰公司（當時代表人為呂岳雲）出資興建，
        其後第三人康德焜再向王財貴、黃迎福等人購買土地，
        而以新地主之身分與偉峰公司就合建事宜簽訂合約書等
        情，有被告呂岳雲所提被證3 之合約書影本1 份在卷為
        憑，足見系爭建物於71、72年間建造時，因合建之故，
        取得原地主同意，而有基地使用權，原告則至79年8 月
        15日輾轉自訴外人陳啟福、康德焜取得系爭土地所有權
        ，而與訴外人呂錫源共有系爭土地，且於取得系爭土地
        時即知悉其上有系爭建物之存在，其情形雖與上開判例
        所稱之「房屋及土地同屬一人」情形未盡相同，然尋繹
        上開判例規範之本旨，乃側重於房屋所有權與基地利用
        權一體化之體現，並基於房屋既得使用權保護原則之考
        量，進一步肯認基地使用權不因基地物權之嗣後變動而
        受影響，藉以調和土地與建物之利用關係，是系爭建物
        所有人即被告呂岳雲等57人對土地所有人原已取得基地
        利用權，自不因原土地所有權人嗣將土地出賣他人而受
        影響，就上開判例規範之目的及債權物權化之趨勢而言
        ，應依相類事實為相同處理之法理而類推適用上開判例
        。
      3.又本件因類推適用上開判例之結果，應推斷原告默許被
        告呂岳雲等57人繼續使用系爭土地，並在系爭建物得使
        用之期間內存有租賃關係。至系爭房屋所有權人即被告
        呂岳雲等人雖非可當然無償使用系爭土地，而須支付相
        當之對價，然此並不影響被告呂岳雲等人對於系爭房屋
        坐落土地之有權使用之認定，故被告呂岳雲抗辯其係有
        權使用系爭土地，即為可取，原告主張被告呂岳雲無權
        占有云云，洵屬無據。
      4.被告呂岳雲既係系爭建物之共有人，並有權使用系爭土
        地，則其將系爭建物中如附圖所示A 、B 、C 部分分別
        出租予被告張意明及曾仁德使用，自非無權處分，而被
        告張意明、曾仁德向呂岳雲承租並占使用系爭建物及土
        地，即屬有合法權源，至為明確。
    (三)關於「被告蕭曙球、鄭維宏是否占有使用如附圖C 所示建
      物」之爭點部分：
      查原告主張被告蕭曙球、鄭維宏現占有使用如附圖C 所示
      建物乙節，已為被告蕭曙球、鄭維宏否認，原告復未就此
      舉證以實其說，自難認被告蕭曙球、鄭維宏有使用系爭建
      物如附圖C 所示部分之事實。
五、綜上所述，原告既非系爭建物之所有權人，且被告呂岳雲、
    張意明、曾仁德占有使用系爭建物及土地復屬有權使用，被
    告蕭曙球、鄭維宏則未有占有使用如附圖C 所示部分，則原
    告依民法第767 條規定請求被告等應分別將如附圖所示A 、
    B 、C 部分之建物及坐落土地交還原告及共有人，為無理由
    ，不應准許。又被告等人既係合法使用系爭土地，即無不當
    得利或侵權行為可言，至原告得依租賃之法律關係請求房屋
    所有人給付租金，要屬別一問題，與本件無涉，從而，原告
    併按土地法第97條、第105 條規定，請求被告等給付自89年
    4 月1 日起之不當得利及損害賠償，亦無理由，應予駁回。
    原告雖陳明願供擔保，聲請告假執行，惟其訴既經駁回，假
    執行之聲請即失所附麗，爰併駁回之。
六、訴訟費用負擔之依據：民事訴訟法第78條。
中    華    民    國    95    年    4     月    27    日
                  民事第二庭    法  官  程怡怡
以上正本係照原本作成。
如對本裁定抗告，須於裁定送達後10日內，向本院提出抗告狀，
並應繳納抗告費新臺幣1,000元。
中    華    民    國    95    年    5     月    02     日
                                書記官  華海珍

司法院資訊處製作；財團法人民間司法改革基金會備份。
